【裁判字號】    90,上更(一),344
【裁判日期】    900815
【裁判案由】    殺人未遂
【裁判全文】
台灣高等法院刑事判決                          九十年度上更(一)字第三四四號
    上  訴  人
    即  被  告  己○○
    選任辯護人  李秋銘
    上  訴  人
    即  被  告  甲○○
    選任辯護人  劉紀翔
右上訴人因殺人未遂案件，不服台灣宜蘭地方法院八十七年度訴字第四號，中華民國
八十七年五月十八日第一審判決（起訴案號：台灣宜蘭地方法院檢察署八十六年度偵
字第三八○四號），提起上訴，經判決後，由最高法院發回更審，本院判決如左：
    主  文
原判決撤銷。
己○○、甲○○共同殺人，未遂，各處有期徒刑伍年。
    事  實
一、己○○因其友人林志成曾遭乙○○友人丁○○毆打，而與乙○○發生爭執，為圖
    報復，竟夥同甲○○及其他年籍、姓名不詳年滿十八歲之男子四人，基於共同尋
    仇殺人之犯意聯絡，分別駕駛二部自用小客車，於民國八十六年八月十二日下午
    十一時許，在宜蘭縣蘇澳鎮蘇澳港大門往南方澳前三十公尺處，其中一部自用小
    客車超越乙○○所騎乘後載陳姝伶、莊筱雯之機車後，擋住去路將之攔下，另一
    部自用小客車則自後碰撞乙○○之機車，致乙○○等人人車倒地，己○○、甲○○及其他上開四名不詳姓名男子下車後，即分持鋁棒及開山刀各二支砍擊乙○○
    背部要害及雙手等部位，致乙○○左臂尺神經及左臂橈神經斷裂、左上臂多處肌
    腱斷裂、左尺骨骨折，傷口約十五公分深及骨（及左肱骨骨折）、右臂橈神經斷
    裂、傷口約三公分、右肱骨骨折、右臂多處骨折、背部潤背肌、前鋸肌腱斷裂，
    共四處撕裂傷（四道：十五公分、十公分、十公分、十公分）深及肌肉，及背部
    多處切割傷。己○○、甲○○及其他四名不詳姓名男子見乙○○不支倒地始罷手
    駕車去。倖乙○○經友人及時送醫急救，始免於死亡，經復健至八十六年十二月
    三日就診時左腕無主動性重作，右腕輕微重作。
二、案經被害人乙○○訴由宜蘭縣警察局蘇澳分局報請臺灣宜蘭地方法院檢察署檢察
    官偵查起訴。
    理  由
一、訊據上訴人即被告己○○、甲○○均矢口否認有殺人犯行，被告己○○辯稱：伊
    並沒有找人毆打乙○○，伊在八十六年八月十二日下午十一時許並沒有到過乙○○被打的現場，事發當時伊人在家裡云云；另被告甲○○則辯稱：案發前一天及
    當日伊與朋友陳正彥、戊○○坐船出海釣魚，並未參與本件犯行云云。被告之辯
    護人亦以告訴人就有關被告己○○是否在場、參與毆打之人數、被告甲○○如何
    毆打告訴人等指訴先後不一；證人庚○○、辛○○之證言亦與告訴人之指訴不同
    ，告訴人於案發時稱不知現場目擊證人之姓名，嗣卻舉出庚○○、辛○○二證人
    ，而證人庚○○、辛○○先後所述亦不一致，顯見告訴人與證人之證言均非可採
    ；另被告甲○○於八十六年八月十一、十二日晚間係分別與陳正彥、戊○○出海
    釣魚，並未到ＫＴＶ，亦未到現場，自無可能參與本件犯行；且甲○○因右肩骨
    骨折尚未癒合，亦無可能拿刀及木棒砍打告訴人；又本件因圍毆告訴人者與告訴
    人並無深仇大恨，且係因不滿告訴人之態度，衡情應僅在教訓而已，並無加以殺
    害之犯罪動機；另測謊之正確性尚有存疑，難供為認定被告犯罪之證據云云，被
    告甲○○於原審時並提出伊當時右側鎖骨中三分之一處粉碎性骨折之診斷證明書
    二份，資為證明伊當時無出手行兇之能力。
二、惟查：
（一）右揭告訴人乙○○遭被告己○○、甲○○與其他共犯等約共六人砍打之事實，
      業據告訴人乙○○於警訊、偵查、原審及本院前審訊問時迭次指訴綦詳，並有
      刑案現場平面圖一紙及現場照片二幀在卷足憑（見偵查卷第十二、十三頁），
      而告訴人遭砍殺受有如事實欄所述之傷害，復有羅東博愛醫院八十六羅博醫甲
      字第三六二號驗傷診斷書及該院八十七年一月二十三日羅博醫字第一一六號函
      、病歷、受傷照片等附卷（見偵查卷十頁、原審卷第二十一至二十五頁）可稽
      。
（二）又本件告訴人乙○○自警訊之始即指訴係遭被告甲○○及數名姓名不詳之人持
      刀子、鋁棒殺傷，經警方調出被告甲○○照片供告訴人指認後，告訴人指認被
      告甲○○確係行兇者無訛（見偵查卷第七頁）。且有關本件發生經過，告訴人
      於本院前審訊問時仍指稱：「被砍的前一天己○○、王宏亮及一些不認識的人
      ，他們在一家ＫＴＶ唱歌，與我們碰到面，當時己○○要打我朋友丁○○，甲○○不在場，因為丁○○之前有打他們朋友林至誠（應係林志成），我出面跟
      己○○講和，他就約第二天晚上九點在羅東運動公園見面，第二天我們十幾個
      人去，看到他們二輛車就離開，所以我們也走了：：：騎機車到蘇澳港那裡被
      攔下，二部小客車原來是要攔辛○○、庚○○，沒有攔到，後來一部車從我後
      面撞我就倒地，前後二部車的人都下來，後面這部車先下來，我有看到甲○○
      ，他先拿好像開山刀，有砍到我，但不確定砍到那裡，後來又換拿棒球棒打我
      ，我有喊他的名字，當時我沒有看到己○○，總共有六、七個人一起砍我打我
      ，好像有二、三支球棒，他們輪流打，有二支刀子，也輪流砍」（見本院前審
      卷第六十五頁）。而告訴人與被告己○○、甲○○均係國中同學，彼此又無宿
      怨，已據告訴人及被告己○○、甲○○於本院前審訊問時供承在卷（見本院前
      審卷第六十六頁反面），自無故予攀誣之理。且告訴人亦再次陳稱不會誤認甲○○，伊確認甲○○有在場（見本院前審卷第六十八頁反面）等語。
（三）證人庚○○於偵訊時稱：「當場我有看到甲○○、己○○有參與，但看不清持
      何兇器，因己○○高大，且以前曾見過面，較易變（應為辨）認。」（見偵查
      卷第二十七頁反面、第二十八頁）；於原審亦稱：「當時我離現場約五十公尺
      ，我有看到己○○及甲○○二人攻擊乙○○，但持何工具看不清楚。」（見原
      審卷第五十七頁）；於本院前審仍稱：「（案發前一天在ＫＴＶ）丁○○與林
      志成發生口角，乙○○去勸導，後來約在羅東運動公園隔天晚上九點談判。第
      二天晚我跟乙○○等約十個朋友一起去，對方有七、八個人，二位被告有去，
      他們開二部車，丁○○好像也有去，但沒有談判對方就離開，後來我們回到南
      方澳要去唱歌，對方有三部車，我在乙○○前，一部來攔我，二部攔乙○○，
      攔我車子車內有四、五個人，攔乙○○的人有六、七個人下車，當時我有看到
      甲○○，他拿刀子，因為我有調回頭：：：我距離他們不到二十公尺，但因為
      沒有工具我不敢上前，當時沒有注意到己○○有否在現場」（見本院前審卷第
      一六二頁）等語，有關被告己○○是否亦參與本件犯行，告訴人先後所述雖不
      盡一致，證人庚○○於本院前審亦稱沒有注意到己○○有否在現場，但告訴人
      及證人庚○○均曾指明有見到被告甲○○、己○○在場，且本件發生原因係被
      告己○○約告訴人前往羅東運動公園談判，是被告己○○當日應確有前往羅東
      運動公園。參以告訴人方面及被告方面皆人數眾多，顯有挑釁幹架之意味，被
      告等見此情況未與告訴人等談判，嗣告訴人等分騎機車離去再挑其中一人下手
      洩憤，亦為事理之常。在此情境下，已前往羅東運動公園之被告己○○當不可
      能逕自離去而未參與一同行兇之行為。
（四）而與告訴人等同行之證人丁○○於本院前審證稱：「第二天去（羅東公園）時
      有看到己○○、甲○○都坐在車上，我從旁邊騎車過去，後來沒談他們就走；
      我們回到南方澳去唱歌，後來我回頭乙○○已被砍完，我看到對方有三部車正
      要離開」（見本院前審卷第一六三頁）等語，已指明被告己○○、甲○○案發
      當日確有前往羅東運動公園，且坐在行兇者之車上。又當時搭乘證人庚○○機
      車之證人辛○○於原審亦稱：「（問：你當時有無看到被告二人在七、八人中
      ？）有。他們二人是持刀。（問：為何能夠認得被告二人有參與？）當時我有
      一直回頭看人。」（見原審卷第六十九頁）等語，更指明被告己○○、甲○○
      涉有本件犯行。
（五）案發當日搭乘告訴人機車之證人莊筱雯於本院前審訊問時亦稱：「我們二位女
      生坐一位男生的機車，後來有人撞我們，機車就跌倒，後來看到載我那位男生
      被打，因為很暗有無被砍不知道，我害怕不敢看，而且當時我沒戴眼鏡，有不
      少人圍住那個男的，好像是三、四個或者更多：：：被害人有跑」、「（被害
      人被砍）前後約五分鐘左右：：：案發地離ＫＴＶ約一百公尺，個彎就到了
      ；被害人被打後往ＫＴＶ跑，打他的人在後面追」、「（案發地）旁邊有黃色
      路燈」（見本院前審卷第一三二頁、第一三四頁反面）；另一搭乘機車之證人
      陳姝伶則證稱：「我跟莊筱雯一起坐乙○○的車，一部車把我們攔下來，是撞
      機車後面，機車倒下來，後來又來一部車，乙○○還沒站好就來了三、四個人
      砍他：：：因為我有近視二百多度，當時沒看清楚有無被告二人，乙○○被砍
      後，有向他朋友處跑過去，砍的人有追」（見本院前審卷第一六三頁）等語，
      核與告訴人所陳遭砍殺之情節亦相一致，顯見告訴人之指訴並非子虛。
（六）又按測謊鑑定，係依一般人在說謊時，會產生遲緩、緊張、恐懼、不安等心理
      波動現象，乃以科學方法，由鑑定人利用測謊儀器，將受測者之上開情緒波動
      反應情形加以紀錄，用以判別受測者之供述是否真實。故測謊鑑定，倘鑑定人
      具備專業之知識技能，復事先獲得受測者之同意，所測試之問題及其方法又具
      專業可靠性時，該測謊結果，如就否認犯罪有不實之情緒波動反應，雖不能採
      為有罪判決之唯一證據，但非無證據能力，仍得供裁判之佐證，其證明力如何
      ，事實審法院自得依職權自由判斷（最高法院八十七年度台上字第三九二八號
      判決參照）。依法務部調查局九十年七月十六日（九０）陸（三）字第九００
      三一四一四號鑑定通知書鑑定結果，被告己○○就１、案發時其未在場；２、
      案發時其未與被害人發生口角；３、其未參與追殺被害人等問題，經測試呈情
      緒波動之反應，研判有說謊。被告甲○○就１、案發時其未在場；２、其未參
      與追殺被害人等問題，經測試呈情緒波動之反應，研判有說謊。（見本院卷第
      五十四頁）。而人面對陌生情境皆會產生緊張或恐懼之情緒，偵訊情境猶然，
      惟犯罪嫌疑人恐懼法律後果遠甚於情境刺激，故可由其情緒之起伏判斷有無說
      謊，測謊以再測法為其信度評估之依據，除案情刺激外其餘均已排除。人因應
      內外在刺激而有所反應，並無既定模式，非如科學檢驗有其固定反應，測謊結
      果若非不能研判者，就理論言，其可信度應達百分之一百，是本院認依此測謊
      結果，佐以前開告訴人、證人之指述，被告己○○、甲○○當日應在案發現場
      ，且有追殺告訴人乙○○之行為。
（七）再告訴人於偵查（見偵查卷第二十七頁）及本院前審訊問時均更正稱未注意己○○有無在場等語，告訴人苟係有意誣指，故陷被告二人入罪猶且不及，何以
      再為被告己○○開脫？是益見告訴人之指訴洵屬信而有徵，應可採信，證人等
      相關之證言應亦與事實相符，其等陳述容有些許出入，仍無礙本件之認定。
（八）被告己○○於偵查時雖辯稱案發當時在住處看電視，看完「施公奇案」後即就
      寢，並未外出，亦未與甲○○一起云云，然證人即被告己○○胞姊師本鳳於偵
      查、原審時證稱：八十六年八月十二日晚上被告己○○與父親一起在客廳看電
      視，二人看完電視後九時許即就寢（見偵查卷第二十六頁反面、原審卷第四十
      頁），與被告己○○供稱伊當天晚上在客廳看電視，不記得伊父親做何事（見
      原審卷第四十一頁）等情不符，且證人師本鳳係被告己○○之胞姐，基於至親
      關係，證言已有偏頗之虞，尚難憑此即為被告己○○有利之認定。
（九）被告甲○○辯稱案發當日晚上與友人戊○○到東澳海邊釣魚，迄翌日凌晨一時
      許始返家云云，然被告甲○○供稱伊到達戊○○家之時間係下午七時三十分許
      （見原審卷第四十三頁），與戊○○所供係六時至七時之間（見原審卷第四十
      二頁），並不盡相符，而證人戊○○於本院前審訊問時經本院詢問：「八十六
      年八月間與甲○○去釣魚幾次？」，竟答稱：「沒特別印象」；經再訊問：「
      八十六年間與他釣過幾次魚？」，再答稱：「不記得」（見本院前審卷第一三
      三頁）等語，證人戊○○既能清楚記憶某日與被告甲○○之行蹤，對其餘同行
      情節，卻又語焉不詳，與情理已相違背。況被告甲○○於本院前審訊問時自稱
      伊每月釣魚十次以上；因伊會暈船，在海上飄一飄就會吐（見本院前審卷第一
      一九頁反面、第一二０頁）等語，顯見被告甲○○根本不適海上行動，乃渠竟
      經常上船釣魚，所述自有違常情。另證人丙○○於本院前審訊問時則證稱被告
      甲○○喜歡釣魚，一個月釣七、八天，並到伊店買魚餌，又稱案發當天六時許
      與十一時許（指晚上）甲○○有去向伊買魚餌二次等語（見本院前審卷第九十
      二頁、本院卷第三十四頁），其對被告甲○○於案發當晚之行蹤竟能記憶甚詳
      ，實與常情有違，且證人戊○○係被告甲○○鄰居，基於鄰人情誼，證言難免
有偏頗之虞，益見證人戊○○、丙○○之證言，均與事實不符，要屬事後臨訟
      勾串以為迴護之詞，實無足採，自不足為被告甲○○有利之認定。
（十）證人吳朝明於本院前審雖稱事故發生前一日（即八月十一日）甲○○未去ＫＴ
      Ｖ（見本院前審卷第六十七頁反面、第六十八頁），證人陳正彥於本院時證稱
      八月十一日與被告甲○○出海釣魚，二人騎二部機車到漁港，釣竿二支，一人
      一支等語（見本院前審卷第一二０頁反面、第一二一頁），告訴人亦為相同之
      陳述，但此縱為事實，被告甲○○亦可能於翌日應邀前往參與本件行為，是該
      等證人之證言與被告甲○○有無參與本件犯行並無必然關連，尚無庸予以審酌
      。證人莊筱雯、陳姝伶於本件雖未能指認被告二人，但證人莊筱雯已稱：伊害
      怕不敢看，而且當時伊沒戴眼鏡，沒注意有無庭上二位被告；證人陳姝伶亦為
      相類之證言，是該二人未能指認，自屬情理之常，且渠二人唯恐受本案牽累，
      亦可能不願吐實，是此尚不得據為被告二人有利之認定。證人庚○○於偵查時
      雖稱楊志遠亦有參與本件犯行（見偵查卷第二十八頁），然證人庚○○於原審
      時已稱不知楊志遠有無參與（見原審卷第五十八頁），自應以其更正後之陳述
      為可採，故就楊志遠部分即無調查之必要。本件證人辛○○雖經本院前審傳喚
      未到，再經囑託原審傳訊拘提亦未到庭，然因證人辛○○曾於原審出庭作證，
      且本件事證已明，自不影響本件之認定。又告訴人於警訊時雖稱現場有目擊證
      人，但不知姓名住址（見偵查卷第四頁），但告訴人於本院前審已陳稱原來只
      知庚○○為小黑，辛○○為健忠等語（見本院前審卷第六十八頁），是告訴人
      嗣後再設法找到證人庚○○、辛○○等，並無異常之處，尚難遽認告訴人所述
      不實。
（十一）有關被告甲○○所指其受傷部分，固據提出診斷證明書為證（見原審卷第十
        、五十一頁），經本院向慈濟醫院查詢被告甲○○前稱受傷情形，亦據函復
        甲○○係於八十六年四月廿二日急診入院，以八字肩帶固定，八十六年四月
        廿五日出院，八十六年九月一日骨科門診覆診，當時Ｘ光有初期癒合，但仍
        未完全癒合，右肩仍會疼痛，故建議繼續門診追蹤：：：臨床經驗及文獻資
        料，鎖骨骨折要完全痊癒大概需時半年至八個月左右，有該院八十七年七月
        三日八七慈醫文病字第二一０三號函及所附病情說明書附卷可證（見本院前
        審卷第五十五、五十六頁），然此尚無法證明被告甲○○右手無法使用。且
        證人陳正彥供承案發前一日被告甲○○係自行騎機車與其一起前往釣魚（見
        本院前審卷第一一九頁），被告甲○○既能自行騎車，又能出海釣魚，顯見
        其當時雙手均可使用，是足以證明被告甲○○當時骨折部分縱未完全痊癒，
        然因其正值精壯之年，復原極快，該骨折復原情形已無礙一般之使用，被告
        甲○○自有可能以之持刀或鋁棒砍、打告訴人，即退步言之，被告甲○○亦
        非不可以用左手為之，是此部分自難為其有利之證明。
（十二）有關本件參與人數，告訴人或稱五、六人，或稱四、五人，與證人庚○○、
        辛○○稱約七、八人等雖不盡相同，但因事出突然，本難期渠等對案發經過
        鉅細彌遺一一記憶，該項不符之陳述對本件犯罪之認定尚無影響，惟依各人
        所述情形，共犯人數當在六人左右，始有出入情形，自應以該部分為可信。
（十三）按人體背部係重要器官之所在，以尖銳刀器及質地堅硬之鋁棒砍擊將導致器
        官破裂或失血過多發生死亡之結果，為眾所週知之客觀事實，亦為被告所知
        ；被告己○○、甲○○與四名不詳姓名之男子共同持鋁棒及類似開山刀之尖
        銳刀器猛砍乙○○背部之人體重要部位，致乙○○多處骨折、神經斷裂，有
        如前述，撕裂傷部分亦深及肌肉，足見被告與共犯等用力之猛，殺意之堅，
        且送醫當時「有生命危險」，前述羅東博愛醫院八十七年一月二十三日羅博
        醫字第一一六號函已詳予載明（見原審卷第二二頁），足見告訴人乙○○若
        非及時送醫急救，其生命恐已遭不測。況告訴人乙○○所受傷勢多處，益證
        被告己○○、甲○○與四名不詳姓名男子等人於事發之初，即有殺人之故意
        至明。至被告等殺人之動機如何，是否因告訴人態度不佳所致，固可做為被
        告等有無殺人犯意之參考，但二者非有必然關係，且如上述，已見被告等確
        有殺人之意，是此部分亦難為被告有利之證明。
（十四）綜上所述，被告己○○、甲○○空言否認無被訴犯行，及其辯護人之辯護，
        顯均係卸責之詞，委無可採，本件事證明確，被告己○○、甲○○犯行洵堪
        認定。
三、核被告己○○、甲○○所為，均係犯刑法第二百七十一條第二項、第一項之殺人
    未遂罪。被告二人與其餘四名年籍、姓名不詳年滿十八歲男子間，有犯意聯絡及
    行為分擔，均為共同正犯。又被告己○○、甲○○著手於殺人行為，尚未致告訴
    人乙○○死亡之結果，為未遂犯，依同法第二十六條前段，按既遂犯之刑減輕之
    。
四、原審以被告己○○、甲○○犯罪事證明確，據以論罪科刑，固非無見，惟本件與
    被告等共犯之人數若干，原判決漏未予以明確認定，自有未洽，上訴人即被告等
    提起上訴否認犯罪，固無理由，然原判決既有可議，自仍屬無可維持，應由本院
    將原判決撤銷改判。爰審酌被告己○○、甲○○僅因細故即夥眾持刀砍人，犯罪
    之動機、手段、犯罪後態度及被害人乙○○之傷勢等一切情狀，分別量處有期徒
    刑五年。至被告己○○、甲○○與四名姓名不詳年滿十八歲男子持以行兇之鋁棒
    及開山刀並未扣案，且查無證據係屬被告己○○、甲○○或共犯所有，爰不予宣
    告沒收，附此敘明。
據上論斷，應依刑事訴訟法第三百六十九條第一項前段、第三百六十四條、第二百九
十九條第一項前段，刑法第二十八條、第二百七十一條第二項、第一項、第二十六條
前段，判決如主文。
本案經檢察官呂丁旺到庭執行職務。
中      華      民      國    九十      年      八      月     十五     日
                            台灣高等法院刑事第二十四庭
                                審判長法  官  陳  貽  男
                                      法  官  陳  憲  裕
                                      法  官  王  炳  梁
右正本證明與原本無異。
如不服本判決應於收受送達後十日內向本院提出上訴書狀，其未敘述上訴之理由者並
得於提起上訴後十日內向本院補提理由書（均須按他造當事人之人數附繕本）。
                                      書記官  潘  大  鵬
中      華      民      國    九十      年      八      月     十五     日
附錄本判決論罪科刑法條：
刑法第二百七十一條
殺人者，處死刑、無期徒刑或十年以上有期徒刑。
前項之未遂犯罰之。
預備犯第一項之罪者，處二年以下有期徒刑。


司法院資訊處製作；財團法人民間司法改革基金會備份。
